臺灣高等法院交通事件裁定　　　　　　100年度交抗字第704號
抗告人　即
原處分機關　交通部公路總局新竹區監理所新竹市監理站
受　處分人　呂志鴻
上列抗告人因受處分人違反道路交通管理處罰條例案件，不服臺
灣新竹地方法院，中華民國100年5月30日所為裁定（100年度交
聲字第191號），提起抗告，本院裁定如下：
    主  文
抗告駁回。
    理  由
一、原處分意旨略以：受處分人呂志鴻於民國98年12月26日9時
    13分許，駕駛車牌號碼MA8-586號普通重型機車，在新竹市
    ○○路○段398號前，因酒後駕車肇事致人受傷，為原舉發單
    位即新竹市警察局交通隊員警攔停作呼氣測試，經檢測酒精
    濃度達每公升0.52毫克，故原舉發單位員警即填掣竹市警交
    字第E00000000號舉發違反道路交通管理事件通知單（下稱
    舉發通知單）予以舉發，嗣原處分機關即交通部公路總局新
    竹區監理所新竹市監理站（下稱原處分機關）乃依道路交通
    管理處罰條例第35條第1項第1款、第24條第1項第2款（裁決
    書漏引）之規定，於100年3月25日以竹監新三字第裁51-E00
    000000號違反道路交通管理事件裁決書（下稱裁決書）裁處
    受處分人罰鍰30,000元，吊扣駕駛執照24個月，並應參加道
    路交通安全講習等語。
二、第一審撤銷原處分，諭知受處分人汽車駕駛人，駕駛汽車經
    測試檢定酒精濃度超過規定標準，於一年內不得考領普通重
    型機車駕駛執照，並應施以道路交通安全講習，裁定意旨略
    以，(一)行政罰法第26條第1項、第2項規定：「一行為同時觸
    犯刑事法律及違反行政法上義務規定者，依刑事法律處罰之
    。但其行為應處以其他種類行政罰或得沒入之物而未經法院
    宣告沒收者，亦得裁處之。」、「前項行為如經不起訴處分
    或為無罪、免訴、不受理、不付審理之裁判確定者，得依違
    反行政法上義務規定裁處之。」其所揭示之所謂「一事不二
    罰」原則，探究其立法目的，係以一行為同時觸犯刑事法律
    及違反行政法上義務規定時，由於刑罰與行政罰同屬對不法
    行為之制裁，而刑罰之懲罰作用較強，故依刑事法律處罰，
    即足資警惕時，實無一事二罰再處行政罰之必要；且刑事法
    律處罰，由法院依法定程序為之，較符合正當法律秩序，應
    予優先適用。但罰鍰以外之沒入或其他種類行政罰，因兼具
    維護公共秩序之作用，為達行政目的，行政機關仍得併予裁
    處。又此所稱「其他種類行政罰」，係指違反行政法上之義
    務應受「裁罰性」之「不利處分」而言，依行政罰法第2條
    規定，應包括限制或禁止行為之吊扣證照處分在內。(二)檢察
    官之緩起訴處分於緩起訴期間內，有下列情形之一者，檢察
    官得依職權或依告訴人之聲請撤銷原處分，繼續偵查或起訴
    ：一、於期間內故意更犯有期徒刑以上刑之罪，經檢察官提
    起公訴者；二、緩起訴前，因故意犯他罪，而在緩起訴期間
    內受有期徒刑以上刑之宣告者；三、違背第253條之2第1項
    各款之應遵守或履行事項者，刑事訴訟法第253條之3第1項
    定有明文。據此可徵經檢察官為「緩起訴」處分者，於「緩
    起訴」之猶豫期間內，最終是否會被檢察官提起公訴，猶懸
    而未定，亦即「緩起訴」處分於猶豫期間內尚未具有實質之
    確定力，檢察官仍得根據上開規定依職權或依告訴人之聲請
    ，將被告「緩起訴」處分撤銷。而行政罰法第26條明定一事
    不二罰原則，且應受行政罰之行為如經不起訴處分或為無罪
    、免訴、不受理、不付審理之裁判「確定」者，始得依違反
    行政法上義務規定裁處之，並未明文包括「緩起訴」處分在
    內，雖「緩起訴」處分之最終使被告免於刑事訴追之效果與
    「不起訴」處分之效果相同，惟依行政罰法第26條第2項之
    立法意旨，亦必須待緩起訴處分實質確定時，被告始最終地
    確定免於受刑事訴追，原處分機關始得為行政裁罰，亦即在
    緩起訴期間內即猶豫期間期滿前，該緩起訴處分仍有被撤銷
    之可能，處分機關若於上揭緩起訴猶豫期間期滿前逕為行政
    裁決，裁處受處分人行政罰鍰，將使受處分人日後有同時遭
    受行政處罰（指罰鍰）及刑事訴追之危險，顯與行政罰法第
    26條規定之立法意旨相違背。至酒後駕車經檢察官為緩起訴
    處分，並命駕駛人向公益團體或國庫捐款者，駕駛人係履行
    檢察官為緩起訴處分命令，此等命令名義上雖非刑罰，但仍
    是一種特殊的處遇措施，造成駕駛人之財產減少或義務增加
    ，性質上亦屬干預人民自由之處分，與刑事制裁無異，實質
    上則為刑事處罰，性質上自屬於處分金，與罰金無異。(三)94
    年12月28日修正公布，95年7月1日施行之道路交通管理處罰
    條例第35條第8項規定：「前項汽車駕駛人，經裁判確定處
    以罰金低於本條例第92條第3項所定最低罰鍰基準規定者，
    應依本條例裁決繳納不足最低罰鍰之部分」之規定，核屬行
    政罰法第26條之特別規定。倘駕駛人所支付之緩起訴處分金
    ，未達道路交通管理處罰條例第92條第3項所定最低罰鍰基
    準規定者，仍須補繳不足最低罰鍰之部分，始為適法。是檢
    察官為緩起訴處分並命捐款者，其捐款解釋上亦屬道路交通
    管理處罰條例第35條第8項所規定之罰金，若駕駛人所支付
    之緩起訴處分金，未達道路交通管理處罰條例第92條第3項
    所定最低罰鍰基準規定者，依該條例第35條第8項之規定，
    仍須補繳不足最低罰鍰之部分。則於緩起訴猶豫期間屆滿後
    ，對上述不足額處分，處分機關仍有裁處罰鍰之空間，反之
    則無。(四)又修正前之道路交通管理處罰條例第68條原規定：
    「汽車駕駛人，因違反本條例及道路交通安全規則之規定，
    受吊扣或吊銷駕駛執照處分時，吊扣或吊銷其持有各級車類
    之駕駛執照」，其立法意旨在於違規行為對道路交通秩序之
    維持及道路交通安全已生較大之影響，故規定吊扣或吊銷其
    持有各級車類之駕駛執照，以限制其繼續駕車行駛道路之權
    利，其係屬駕駛行為之限制，並不因所持駕駛執照種類不同
    而有所差異。惟因考量原條文將違法或違規駕駛人所持有各
    級車類之駕駛執照一併吊銷或吊扣，失之過酷，對於人民工
    作與生活影響過鉅，有違比例原則，經與交通部協商後，乃
    將其中「受吊扣處分者，吊扣其持有各級車類之駕駛執照」
    部分之規定刪除，則修正後道路交通管理處罰條例第68條之
    規定，既已刪除「吊扣」等字，而僅餘「吊銷」等字，依「
    明示其一，排除其他」之法理，該條應係明示排除「吊扣駕
    駛執照處分時，吊扣其持有各級車類之駕駛執照」之規定，
    而僅餘「吊銷駕駛執照處分時，始吊銷其持有各級車類之駕
    駛執照」之規定，而限縮修正前條文之適用範圍。據此，駕
    駛人違反道路交通管理處罰條例第35條第1項第1款之規定而
    受吊扣駕駛執照處分時，依修正後同法第68條規定並參照其
    修正意旨，應僅得吊扣違規或違法當時駕駛車類之駕駛執照
    ，否則將造成同一違規或違法行為，因受處分人持有駕駛執
    照種類之不同，而異其處分之結果。況酒醉駕車行為係製造
    法所不容許之風險，以風險製造之立場觀之，並不因駕駛車
    輛種類之不同，而有所差別，但從風險實現之觀點而言，酒
    醉駕駛車類之不同，其對於交通安全衍生之實害結果也有所
    差異，如駕駛人駕駛低一級之車類違反本條例之規定時，不
    論其所造成之實害結果，而一律吊扣駕駛人所持有之各類駕
    照，亦有違相同事件相同處理，不同事件不同處理之平等原
    則。是以，行為人有道路交通管理處罰條例第35條第1項第1
    款所規定之違規行為，須吊扣駕駛執照時，應僅能吊扣行為
    人違法或違規當時駕駛車輛所憑之駕駛執照，不得再吊扣行
    為人所持有、與駕駛違規車輛無關之其他各級車類駕駛執照
    。(五)綜上，本件受處分人酒後駕車之違規行為，經原處分機
    關裁處罰鍰30,000元，因受處分人業經緩起訴處分確定而期
    滿未經撤銷，並已繳納處分金50,000元，於此範圍內原處分
    機關所為處置與行政罰法第26條第1項明文所示之「一事不
    二罰」規定有違，即非允當。原處分機關又無視道路交通管
    理處罰條例第67條第6項規定違規酒後駕車但屬無照駕駛之
    情況下，應將「吊扣」之處罰規定轉換為「禁止在最長吊扣
    期間內考領駕照」，亦有可議。從而，應將原處分撤銷，裁
    罰受處分人汽車駕駛人，駕駛汽車經測試檢定酒精濃度超過
    規定標準，於一年內不得考領普通重型機車駕駛執照，並應
    施以道路交通安全講習。
三、原處分機關之抗告意旨略以，本案受處分人經警舉發「酒後
    駕車肇事致人受傷」，顯係違反處罰條例第35條第1項第1款
    規定且無適用同條例第68條第2項之規定，爰此，本件依據
    舉發違規事實暨處罰條例第35條第1項第1款裁處吊扣受處分
    人普小駕駛執照24個月應無違誤。又按違反道路交通管理事
    件統一裁罰基準及處理細則第3條第1項前段規定：「二以上
    違反道路交通管理之行為，應分別舉發、處罰。」，原審認
    本案違反一事不二罰乙節應係受處分人「實現多次行政罰構
    成要件」而有前揭處理細則第3條第1項前段之適用，請撤銷
    原裁定，更為適當之裁定等語。
四、經查，本件受處分人酒後駕車之違規行為，原裁定就原處分
    所裁處罰鍰、吊扣駕駛執照、施以道路交通安全講習三部分
    ，依行政罰法第26條第1項「一行為同時觸犯刑事法律及違
    反行政法上義務規定者，依刑事法律處罰之。但其行為應處
    以其他種類行政罰或得沒入之物而未經法院宣告沒收者，亦
    得裁處之。」之規定，分別審視與受處分人履行檢察官為緩
    起訴處分命令所課予之負擔，有無「一事不二罰」之情形，
    認：罰鍰部分，性質上同屬已然行為之處罰，本於「一事不
    二罰」之原則，認受處分人繳納之緩起訴處分金50,000元，
    已逾越其違規行為所應繳納之罰鍰數額，依一事不二罰之原
    則，即毋庸再科處罰鍰，從而，原處分機關於受處分人緩起
    訴處分期間屆滿後，猶裁處受處分人罰鍰30,000元，即難謂
    為適法。因而撤銷原處分，諭知受處分人汽車駕駛人，駕駛
    汽車經測試檢定酒精濃度超過規定標準，於一年內不得考領
    普通重型機車駕駛執照，並應施以道路交通安全講習，核無
    違誤。又就汽車駕駛執照依自用及因職業而駕駛分為普通及
    職業駕駛執照。而就上開汽車及機器腳踏車之各類級駕駛執
    照之持用方式，汽車駕駛執照、機器腳踏車駕駛執照間，除
    已持有汽車駕駛執照可騎乘輕型機器腳踏車外，該二類駕駛
    執照不可留用，否則即屬無照駕駛，均應依道路交通管理處
    罰條例第21條第1項第1款、第2款、第9款規定處罰。換言之
    ，領有小型車、大貨車、大客車及聯結車駕駛執照，而未領
    有大型或普通重型機車者，僅得騎乘輕型機器腳踏車，倘騎
    乘大型或普通重型機車，則屬無照駕駛。固本件受處分人持
    普通小客車駕駛執照，於飲酒後駕駛普通重型機車，於汽車
    駕駛執照與機器腳踏車駕駛執照相互間無法通用之前提下，
    受處分人此次駕駛行為核屬「無照駕駛」無誤，抗告人認受
    處分人係違反道路交通管理處罰條例第22條第1項第4款之規
    定，顯有錯誤。是抗告人所為原裁定不當之指摘，並非可取
    ，其抗告，非有理由，應予駁回。
據上論斷，應依道路交通事件處理辦法第25條，刑事訴訟法第41
2條，裁定如主文。
中    華    民    國   100    年    6     月    30    日
                  刑事第二十三庭審判長法  官  童有德
                                      法  官  劉方慈
                                      法  官  陳祐治
以上正本證明與原本無異。
不得再抗告。
                                      書記官  林立柏
中    華    民    國   100    年    7     月    1     日